【裁判字號】    92,台上,218
【裁判日期】    920124
【裁判案由】    損害賠償
【裁判全文】
最高法院民事判決                                九十二年度台上字第二一八號
    上  訴  人  乙○○○
                甲 ○ ○
    共      同
    訴訟代理人  李 威 廷律師
    被 上訴 人  中國信託商業銀行股份有限公司
    法定代理人  辜 濂 松
    訴訟代理人  賴 盛 星律師
右當事人間請求損害賠償事件，上訴人對於中華民國九十年十月十六日台灣高等法院
第二審更審判決（八十九年度上更(一)字第三六四號），提起上訴，本院判決如左：
    主  文
上訴駁回。
第三審訴訟費用由上訴人負擔。
    理  由
本件上訴人之被繼承人陳鎮煌起訴主張：兩造於民國八十四年一月九日訂立有價證券
擔保借款契約（下稱系爭契約），伊於同年一月九日、六月二十六日、十二月一日提
供擔保品向被上訴人借款共新台幣（以下同）二百一十萬二千元，已於八十五年二月
間全部清償完畢，被上訴人並於八十五年三月七日函請台灣證券集中保管股份有限公
司（下稱集保公司）解除質權之設定。嗣伊於八十五年三月十三日向被上訴人借款五
十萬元，並另提供高林實業股份有限公司股票（下稱高林股票）為擔保，該借款亦於
八十五年五月十六日清償完畢，被上訴人應將伊提供之股票解質，返還予伊，乃被上
訴人違約處分前開股票，伊自得請求被上訴人回復原狀。又高林股票於八十五年七月
二日為除權基準日，在除權前尚保有股票者，可獲每股分派現金一元，盈餘轉增資每
千股無償配股八十股，依此計算，伊應獲無償配股七千股及現金五萬元，被上訴人應
予賠償等情，爰依系爭契約第十一條、民法第二百二十六條、第二百十三條規定，求
為命被上訴人給付高林股票五萬七千股及五萬元之判決。
被上訴人則以：陳鎮煌前借之二百一十萬二千元並未清償，因其提供之擔保品維持率
已低於百分之一百四十，且未依伊通知補足差額，伊自得依系爭契約約定處分質物。
又伊去函集保公司解除質權設定，係因伊電腦錯誤及承辦人員疏失所致，非陳鎮煌已
為清償等語，資為抗辯。
原審審理結果，以：上訴人主張陳鎮煌與被上訴人於八十四年一月九日訂立系爭契約
，旋於同日、八十四年六月二十六日、八十四年十二月一日提供擔保物向被上訴人借
款，借得二百一十萬二千元。嗣於八十五年二月間全部清償完畢，被上訴人並於同年
三月七日函請集保公司解除質權之設定。另陳鎮煌於八十五年三月十三日再向被上訴
人借款五十萬元，並另提供高林股票為擔保，該筆借款亦已於八十五年五月十六日清
償完畢等情，有擔保借款書契約、設質申請書、設質解除申請書及歷次撥款確認書等
件為證。上訴人稱陳鎮煌向被上訴人借款二百一十萬二千元，已於八十五年二月間清
償完畢乙節，為被上訴人所否認。上訴人雖以陳鎮煌八十五年三月十四日書立之撥款
確認書及被上訴人於八十五年三月七日函集保公司解除質權設定等為證據方法，惟該
撥款確認書係陳鎮煌出具之私文書，非清償證明，陳鎮煌並稱「因當初已清償借款，
所以沒保留收據。」、「（問：有無資金來源證明，……從何處提出？）這是用現金
，買賣股票。」、「因時間很久，無法提出。」、「因涉及私人問題，無法提出資料
」、「對造有交付收據，但是沒有收藏，現在已經找不到」等語，顯難認陳鎮煌先前
所借二百一十萬二千元，已清償完畢。又被上訴人於八十五年三月七日雖函集保公司
解除質權設定，惟被上訴人辯稱係因其電腦程式設計錯誤及承辦人員疏失所致，並提
出台灣板橋地方法院八十五年度訴字第一○三九號被上訴人請求陳鎮煌返還消費借貸
款事件中財團法人工業技術研究院之鑑定報告為證。查該鑑定報告記載「電腦程式中
轉期程式有誤，殘留轉期前資料結清三筆，正確應結清為零筆，而實際結清二筆，加
上原殘留值三筆，造成結清五筆之顯示，又因結清筆數五，大於貸放筆數四，造成結
清之顯示，而八十五年三月間發現後已調整正確」，有鑑定報告書附卷足考，可見被
上訴人之電腦程式原來之設計確有錯誤。其次，鑑定報告五載「中信銀行提供本案借
款戶當事人於『客戶申請資料檔』中『結清筆數』（FAC｜CLOSE｜CNT ）欄位，在
年月底∫年３月底，轉期後之資料內容如下表……」，表中時間則為八十四年十
二月底、八十五年一月底、八十五年二月底、八十五年（原判決誤載為八十六年）三
月底。鑑定人既就被上訴人之電腦程式中找出八十四年十二月底至八十五年三月底之
資料，於新舊版本讀出其差異，可見被上訴人電腦程式之舊版係用於八十四年十二月
底至八十五年三月底，上訴人指被上訴人無法證明其電腦舊版本係用於八十五年一月
至三月云云，不足採信。況財團法人金融聯合徵信中心八十九年十二月十四日金徵
（業）字第七一五八號簡便行文表所附陳鎮煌授信資料表記載陳鎮煌於八十五年三月
之放款餘額為二、一一二（千）元即二百一十一萬二千元，八十五年四月之放款餘額
為二、六一二（千）元即二百六十一萬二千元，該中心九十年三月十三日金徵（業
）字第一二五二號函並稱「各金融機構每月將其授信餘額資料，以媒體（磁帶或磁片
）報送本中心集中建檔歸戶」等語，可見上述陳鎮煌八十五年三月、四月之放款餘額
係被上訴人於八十五年四月及五月間，將之送往該中心存查，其時在陳鎮煌八十五年
七月一日起訴前，斷無做假情事，上開資料自可信為真正。況陳鎮煌於八十五年三月
十一日，仍就其一百七十八萬二千元之借款，繳納利息六千六百三十元，就八十萬元
借款部分，繳納本金餘額三十三萬元之利息一千二百二十八元，有「放款資料查詢」
可參，益證至八十五年三月十一日，陳鎮煌仍有二百一十一萬二千元未清償，上訴人
主張陳鎮煌已於八十五年二月間清償全部債務云云，顯與事實不符。上訴人另指被上
訴人之電腦記錄屬準文書，為民法第三百二十五條第三項規定之債權證書，該電腦記
錄作成之書面既顯示借款餘額為零，依民法第三百二十五條第三項規定應推定債之關
係消滅云云。按債權證書已返還者，推定其債之關係消滅，雖為民法第三百二十五條
第三項所明定，惟被上訴人內部之電腦紀錄係其個人之資料，於被上訴人將該電腦紀
錄形成之文字交付予債務人即陳鎮煌前，原不得謂債權證書已返還；且該條係規定「
推定其債之關係消滅」，被上訴人既已提出反證，證明其電腦紀錄係屬錯誤、陳鎮煌
於八十五年三月間猶繼續繳納利息等，則依民事訴訟法第二百八十一條規定，上訴人
就所稱債務因清償而消滅乙節，自仍不免舉證責任。上訴人主張依被上訴人之電腦紀
錄，陳鎮煌之借款餘額為零，伊就債務消滅之事實無庸舉證云云，非屬可採。末查，
上述撥款確認書係陳鎮煌書寫之文書，被上訴人就該撥款確認書並無何意思表示，無
所謂其意思表示有錯誤可言；且被上訴人於八十五年三月七日雖因錯誤而函請集保公
司解除質權，然其解除質權之意思表示係向集保公司為之，此觀卷附有價證券解除質
權申請書所載即明。既非向陳鎮煌為之，上訴人主張被上訴人意思表示錯誤已逾一年
，不得撤銷云云，亦無可取。按系爭契約第十一條約定「借款人將本借款本息及其他
依本契約所應負擔之債務如數清償時，得請求解除質押標的物之質權設定，並取回質
押標的物。」，上訴人既未能證明陳鎮煌所負債務已如數清償，則其依該條約定為本
件請求，自屬無據。又同契約第七條約定「借款人債務不履行時，貴行（指被上訴人
）得逕行依約將質押標的物拍賣或變賣……」，被上訴人於八十五年四月二十九日以
存證信函通知陳鎮煌「因擔保品維持率低於百分之一四○，請於文到後四日內補繳差
額或另提供設質擔保之證券以代補繳，若未補足且整戶擔保維持率仍低於百分之一四
○以下，將逕予處分」後，依上開約定處分擔保品，自無違約之可言。上訴人依債務
不履行規定，請求被上訴人回復原狀及賠償其損害，均於法無據，應予駁回，為其心
證所由得，因而將第一審所為上訴人勝訴之判決廢棄，改判駁回上訴人之訴，經核於
法並無違背。按債權證書已返還者，推定其債之關係消滅，民法第三百二十五條第三
項雖定有明文，惟被上訴人內部之電腦紀錄，非屬陳鎮煌向被上訴人借款之「債權憑
證」，且未有「返還」予陳鎮煌之情形，此為原審確定之事實，則原審認上訴人就其
主張陳鎮煌已於八十五年二月間清償被上訴人二百一十萬二千元之積極事實，仍負舉
證責任，與上述民法規定及舉證責任分配原則並無違背。又被上訴人受領陳鎮煌八十
五年三月十四日書立之撥款確認書及函請集保公司解除陳鎮煌設定之質權，均非係向
陳鎮煌為其已清償債務之「意思表示」，自不涉及意思表示撤銷之問題；乃上訴人將
上開情形逕解為係「被上訴人就陳鎮煌已清償之意思表示，債之關係消滅」，並謂被
上訴人上開意思表示縱有錯誤，亦屬其過失所致，且未於一年內為之，自不得撤銷其
意思表示云云，核無可取。上訴論旨，復執陳詞，以原審取捨證據、認定事實之職權
行使，及就原審贅述與判決結果無關之其他理由，指摘原判決為不當，聲明廢棄，難
認有理由。
據上論結，本件上訴為無理由。依民事訴訟法第四百八十一條、第四百四十九條第一
項、第七十八條判決如主文。
中      華      民      國    九十二    年      一      月    二十四    日
                              最高法院民事第八庭
                                  審判長法官  吳  啟  賓
                                        法官  高  孟  焄
                                        法官  徐  璧  湖
                                        法官  謝  正  勝
                                        法官  陳  淑  敏
      右正本證明與原本無異
                                              書  記  官
中      華      民      國    九十二    年      二      月     十九     日


司法院資訊處製作；財團法人民間司法改革基金會備份。
